【裁判字號】    95,聲判,38
【裁判日期】    951226
【裁判案由】    聲請交付審判
【裁判全文】
臺灣臺南地方法院刑事裁定              95年度聲判字第38號
聲  請  人
即告 訴 人  乙○○
代  理  人  謝依良律師
被      告  甲○○
上列聲請人因告訴被告涉犯偽造文書案件，不服臺灣高等法院臺
南分院檢察署九十五年度上聲議字第九六七號駁回再議之處分，
聲請交付審判，本院裁定如下：
    主  文
聲請駁回。
    理  由
一、本件聲請交付審判意旨如刑事交付審判聲請狀所載（如附件
    ）。
二、按告訴人不服上級法院檢察署檢察長或檢察總長認再議為無
    理由而駁回之處分者，得於接受處分書後十日內委任律師提
    出理由狀，向該管第一審法院聲請交付審判。法院認為交付
    審判之聲請不合法或無理由者，應駁回之。刑事訴訟法第二
    百五十八條之一、第二百五十八條之三第二項前段，分別定
    有明文。又按民國九十一年二月八日修正公布之刑事訴訟法
    ，新增第二百五十八條之一至之四之「交付審判制度」，其
    主要目的在建立對於檢察官不起訴或緩起訴裁量權之外部監
    督機制，法院僅就檢察官所為不起訴或緩起訴之處分是否正
    確加以審查，用以防止檢察機關之濫權，是依此立法精神，
    同法第二百五十八條之三第三項規定法院審查聲請交付審判
    案件時「得為必要之調查」，其調查證據之範圍，自應以偵
    查中曾顯現之證據為限；而同法第二百六十對於不起訴處分
    已確定或緩起訴處分期滿未經撤銷者再行起訴之規定，其立
    法理由說明該條所謂不起訴處分已確定者，包括「聲請法院
    交付審判復經駁回者」之情形在內。是以，前述「得為必要
    之調查」，其調查證據範圍，更應以偵查中曾顯現之證據為
    限，不得就告訴人新提出之證據再為調查，亦不得蒐集偵查
    卷以外之證據，否則將與刑事訴訟法第二百六十條之再行起
    訴規定，混淆不清。再為避免法官權限之過度擴張，因而壓
    縮檢察官之控訴權限，甚至形成法官兼任檢審角色之「新糾
    問制」，法院對於聲請交付審判案件之審查，應限於檢察官
    不起訴處分是否違法。質言之，如檢察官係依據刑事訴訟法
    第二百五十二條規定予以不起訴處分者，應審查該處分是否
    符合該條各款之規定；若係依據同法第二百五十三條規定為
    不起訴處分者，則應審查該處分是否有裁量逾越或裁量濫用
    之情形。至於檢察官據以不起訴處分之基礎事實，則非法院
    應行介入審查之對象。蓋法院裁定交付審判之前提，乃該案
    件已經跨越起訴門檻，亦即符合刑事訴訟法第二百五十一條
    第一項所規定檢察官應提起公訴之情形。縱或法院對於檢察
    官所認定之事實有不同之判斷，惟該案件必須繼續偵查始能
    判斷應否起訴者，法院仍應依據現行第二百五十八條之三第
    二項前段，以聲請無理由裁定駁回之。
三、查本件聲請人即告訴人乙○○以被告甲○○涉犯偽造文書罪
    ，向臺灣臺南地方法院檢察署檢察官提出告訴，經該署檢察
    官於九十五年十月十六日以九十五年度偵字第一六四四號為
    不起訴處分後，聲請人不服聲請再議，復經臺灣高等法院臺
    南分院檢察署檢察長認原不起訴處分並無不當，聲請人之再
    議為無理由，於九十五年十一月十四日以九十五年度上聲議
    字第九六七號處分書駁回再議之聲請，聲請人於同年十一月
    二十日收受處分書後，於同年月三十日即十日內委任律師向
    本院聲請交付審判，本件聲請交付審判於程序上尚無不合。
四、按犯罪事實應依證據認定之，無證據不得認定犯罪事實；又
    不能證明被告犯罪者，應諭知無罪之判決；刑事訴訟法第一
    百五十四條第二項、第三百零一條第一項分別定有明文。所
    謂犯罪事實之證據，係指足以認定被告確有犯罪行為之積極
    證據而言，該項證據且須適合被告犯罪事實之認定，始得採
    為斷罪資料，有最高法院二十九年度上字第三一０五號、五
    十三年度台上字第二七五０判例足資參照。又認定不利於被
    告之事實，須依積極證據，苟積極證據不足為不利於被告事
    實之認定時，即應為有利於被告之認定，更不必有何有利之
    證據。再事實之認定，應憑證據，如未能發現相當證據，或
    證據不足以證明，自不能以推測或擬制之方法，為裁判基礎
    ，況告訴人之告訴，係以使被告受刑事訴追為目的，是其陳
    述是否與事實相符，仍應調查其他證據以玆審認，最高法院
    三十年度上字第八一六號、四十年度臺上字第八六號、五十
    二年度台上字第一三００號判例均足資參照。
五、本件被告甲○○固供承刻取上開「行政組李浩璋」印章並蓋
    用在於該會粘貼憑證用紙之事實，然堅決否認有何偽造文書
    之犯行，辯稱：刻用職名章是行政業務需要，也經過李浩璋
    之同意等語。經查：
  (一)被告有向李浩璋表示要刻其職名章，李浩璋向被告表示該我
    蓋的我就蓋乙節，業據證人李浩璋於檢察官偵訊時結證明確
    （見臺灣臺南地方法院檢察署九十四年他字第六八四號偵查
    卷第十二頁）。而臺南市中國童子軍會依章程規定設置總幹
    事一人，得設行政、組訓、輔導、考驗、活動、會計等辦事
    組…，首聘時並將會計組併入行政組。各辦事組之職權並無
    詳細明文訂定…。本會僅設專職人員幹事一名，基於憑證之
    「經手」、「驗收」不能同為一人及當時辦理活動收支方式
    之需求，確有需行政組之用章等情，亦有臺南市中國童子軍
    會九十四年十一月十四日南市童字第０五七九號函在卷可稽
    。再證人即自八十三年起擔任臺南市中國童子軍會行政組副
    組長並自九十四年九月起擔任該會行政組組長之吳深濤到庭
    結證：伊擔任行政組副組長及組長期間，都是將職名章交由
    幹事即被告甲○○在活動費用會計憑證上蓋章；由童子軍幹
    事保管並在會計活動費用會計憑證上蓋章，係童子軍會之慣
    例，因為平日均由幹事處理會內之事務，亦僅幹事領有薪水
    ，行政組組長及副組長均係無給職，有活動時才會參加等語
    無訛（見臺灣臺南地方法院檢察署九十五年度偵字第一六四
    四號偵查卷第十二頁）。
  (二)按刑法第二百十條之偽造文書，以無制作權之人冒用他人名
    義而制作該文書為必要，如果行為人對於此種文書本有制作
    之權，縱令有不應制作而制作，亦無偽造之可言，換言之，
    我國刑法對偽造文書罪，採有形偽造，亦即形式主義，以無
    製作權人冒用他人名義製作內容不實之文書為要件，且須二
    者兼具始可，而刑法上處罰有形的偽造文書，非祇因其虛捏
    或冒用他人名義，而在於虛偽文書有害於公共信用及社會交
    往之安全，故必其內容虛偽，方有發生如此妨害之可能。而
    查，臺南市中國童子軍會僅設專職人員幹事一名，負責處理
    會內大小行政作業，其他人員均係榮譽職，並未在會內有特
    定職權分配或何固定業務工作，則該童軍會所辦理各項活動
    收支核銷之會計事務，當係由幹事負責制作會計憑證無訛，
    而被告甲○○既係臺南市中國童子軍會之唯一專職幹事，則
    有關該會各項活動收支核銷之會計憑證，自係由其負責制作
    ，從而被告既係有權制作之人，則其所制作之記帳憑證即臺
    南市中國童子軍會粘貼憑證用紙，其上之「驗收」及「預算
    控制」欄位內之「行政組李浩璋」印文雖非李浩璋所親蓋，
    亦無偽造之可言。
  (三)退而言之，縱認被告並非有制作權人，惟被告所代刻者既是
    李浩璋在臺南市中國童子軍會之職名章，已表明係特定用途
    之章而非一般私章，顯然為要供該童軍會內部業務上使用甚
    明，而該會既僅有被告一人為專職幹事，其他人均為榮譽職
    ，並未固定在童軍會內專門處理何等業務，平日自無使用該
    職名章之必要，從而被告為求內部作業便捷而代為保管職名
    章，亦有其行政作業上之需求，是當被告依童軍會以往行政
    作業慣例，向李浩璋表示因業務需要，需刻李浩璋職名章使
    用之際，若李浩璋不同意被告刻其職名章使用，儘可明確表
    明如需使用其職名章，必須由其親自蓋章，就其異於以往前
    任處理方式，明確向被告表示拒絕刻其職名章使用，否則僅
    依其表示該我蓋的我就蓋等模稜兩可之語，尚難使人一聽即
    知其有異於以往行政作業模式，是其既並未明確拒絕被告刻
    其職名章，且會計組在首聘時已併入行政組，而會計活動費
    用制作之臺南市中國童子軍會粘貼憑證用紙確有蓋用行政組
    組長職名章之必要且為該會之慣例，已如前述，則被告依以
    往行政作業模式及已告知李浩璋之情況下，主觀上認在業務
    需要使用李浩璋職名章之範圍內，李浩璋如同以往前任有同
    意代刻其行政組職名章，並概括授權在業務上需使用李浩璋
    職名章範圍內蓋用，尚與常情無違，從而被告在上開憑證用
    紙蓋用行政組李浩璋職名章之行為，係在李浩璋授權被告使
    用印章之範圍內，難認被告有何偽造文書之主觀犯意之可言
    。此外，復查無其他積極證據足證被告有何偽造文書之犯行
    ，揆諸首揭法條及判例意旨，應認被告罪嫌尚有不足。
六、綜上所述，依偵查卷內所附已盡調查之證據交互參照，原不
    起訴處分書資以認定之理由，並無任何違背經驗、論理法則
    之處，聲請人聲請交付審判為無理由，應依刑事訴訟法第二
    百五十八條之三第二項前段，裁定如主文。
中    華    民    國    95    年    12    月    26    日
                刑事第六庭    審判長法  官  張瑛宗
                                    法  官  黃莉莉
                                    法  官  孫淑玉
以上正本證明與原本無異。
本件不得抗告
                                    書記官  方秀貞
中    華    民    國    95    年    12    月    26    日


司法院資訊處製作；財團法人民間司法改革基金會備份。
